【裁判字號】    99,訴,380
【裁判日期】    990602
【裁判案由】    債務人異議之訴
【裁判全文】
臺灣高雄地方法院民事判決               99年度訴字第380號
原      告  己○○
訴訟代理人  戊○○
被      告  丁○○
            丙○○
            乙○○
共      同
法定代理人  郭珈齊原名郭瑪莉.
上列當事人間債務人異議之訴事件，本院於民國99年5月19日言
詞辯論終結，判決如下：
    主  文
原告之訴駁回。
訴訟費用由原告負擔。
    事實及理由
一、原告主張：本院民國98年度監字第144 號裁定（下稱另案裁
    定）命原告自裁定確定之日起至被告成年之日止，按月於每
    月5 日各給付被告扶養費新台幣（下同）6,000 元。原告已
    分別於98年8 月11日、9 月4 日、10月5 日各匯款20,000元
    予被告之法定代理人郭珈齊（原名郭瑪莉）履行另案裁定所
    命之給付扶養費債務，被告竟仍以原告未按期履行，全部給
    付扶養費之債務視為到期為由，以另案裁定為執行名義聲請
    強制執行原告之財產，經本院98年度司執字第129780號執行
    事件（下稱系爭執行事件）受理。另訴外人即原告母親庚○
    ○○自訴郭珈齊涉嫌偽造文書及侵占庚○○○之不動產，本
    院96年度自字第63號一審判決判處郭珈齊有期徒刑2 年6 月
    ，二審審理程序中，兩造及訴外人庚○○○於98年10月7日
    達成和解，書立和解書（下稱系爭和解書），約定由原告及
    庚○○○共同給付6,000,000 元作為被告之生活教育基金，
    並由原告於庚○○○開立之本票背書為擔保。郭珈齊為被告
    之法定代理人，其業與原告和解變更原告依另案裁定之給付
    扶養費債務。原告依另案裁定給付扶養費之債務應已消滅，
    被告自不得再執另案裁定為執行名義聲請強制執行，為此依
    強制執行法第14條第1 項之規定，提起本訴，並聲明：系爭
    執行事件所為執行程序應予撤銷。
二、被告則以：另案裁定判命原告應自98年8 月25日起按月於每
    月5 日給付被告扶養費，如原告一期不履行，視為全部到期
    ，而原告於98年9 月5 日並未依另案裁定給付扶養費，被告
    自得一次向原告請求給付全部扶養費。至於原告於98年8 月
    11 日 、9 月4 日、10月5 日分別匯款各20,000元至郭珈齊
    帳戶，乃係支付房貸之用，與扶養費無關。郭珈齊與庚○○
    ○於98年10月7 日和解內容，係約定由郭珈齊及被告返還受
    贈自庚○○○之坐落高雄市○○區○○段79地號土地（應有
    部分千分之464 ，下稱龍中段土地），庚○○○則同意給付
    6,000,000 元作為被告之生活教育基金，此部分乃庚○○○
    因和解所負之債務，與原告依另案裁定應給付之扶養費並無
    關連等語，資為抗辯。並聲明：原告之訴駁回。
三、兩造不爭執事實：
  (一)被告以本院98年度監字第144 號裁定為執行名義，於98年12
    月16日聲請強制執行原告之財產，經本院98年度司執字第12
    9780號強制執行事件受理。
  (二)庚○○○與郭珈齊於98年10月7 日簽立系爭和解書，並由呂
    郁斌律師、戴慕蘭律師分別署名為見證人。
四、本件爭點：
  (一)原告主張其已依另案裁定按月給付扶養費，並無遲誤，依強
    制執行法第14條第1 項之規定，請求撤銷系爭執行事件所為
    之強制執行程序，有無理由？
  (二)原告依另案裁定之給付扶養費債務，是否已經系爭和解書效
    力取代之？原告依據強制執行法第14條第1 項規定，請求撤
    銷系爭執行事件所為之強制執行程序，有無理由？
五、得心證理由：
  (一)原告主張其已依另案裁定按月給付扶養費，並無遲誤，依強
    制執行法第14條第1 項之規定，請求撤銷系爭執行事件所為
    之強制執行程序，有無理由？
    1.按執行名義成立後，如有消滅或妨礙債權人請求之事由發
      生，債務人得於強制執行程序終結前，向執行法院對債權
      人提起異議之訴。如以裁判為執行名義時，其為異議原因
      之事實發生在前訴訟言詞辯論終結後者，亦得主張之。強
      制執行法第14條第1 項定有明文，是以，債務人得依強制
      執行法第14條第1 項提起債務人異議之訴者，需係在「執
      行名義成立後」、「有消滅或妨礙債權人請求之事由」。
      ，亦即債務人須有「消滅或妨礙債權人請求之事由」，例
      如債權已清償、提存、抵銷、免除、混同、更改、消滅時
      效完成、解除條件成就、契約之解除等之「消滅事由」或
      債務人行使同時履行抗辯、同意延期清償等之「妨礙事由
      」等實體抗辯事由存在為必要。
    2.另案裁定所謂「如遲誤一期履行者，其後之期間視為亦已
      到期」，係被告請求原告全部給付附有「如遲誤一期履行
      者」之停止條件，停止條件成就前，執行法院固不得開始
      強制執行，然此並非於執行名義成立後，所生消滅或妨礙
      債權人請求權之事由。原告主張其已依另案裁定按月給付
      扶養費，並無遲誤情事，有消滅或妨礙債權人請求權之事
      由，依強制執行法第14條第1 項之規定請求撤銷系爭執行
      事件所為之執行程序云云，並無理由。
    3.況且，原告主張其已分別於98年8 月11日、9 月4 日、10
      月5 日各匯款20,000元至郭珈齊之帳戶乙情，雖提出原告
      向彰化銀行申設之00000000000000號帳戶存摺影本為其論
      據。然被告否認上開匯款係原告依另案裁定所給付之扶養
      費，並以：上開匯款係用以清償高雄市○○○路1011巷18
      號之房屋貸款之用等語為辯。經查：原告每月匯款金額為
      20,000元，與另案裁定命原告按月各給付原告6,000 元，
      合計為18,000元，金額並不相符。且依被告提出郭珈齊於
      彰化銀行申設之00000000000000號帳戶存摺所示（本院卷
      第26至28頁），原告於另案裁定前（即98年7 月31日）之
      97年7 月9 日起即按月匯款至郭珈齊帳戶，該筆匯入款項
      於匯款當日或次日即經「放款」項目扣款，縱然原告與郭
      珈齊已於98年3 月11日離婚（有戶籍謄本可稽，本院卷第
      40頁），亦未曾中斷。原告匯款之目的是否為給付扶養費
      ，已有可疑。原告雖又稱伊目的係給付扶養費，至於郭珈
      齊如何利用款項，與伊無關等語。然原告前於87年8 月18
      日即以高雄市○○區○○段4 小段618 地號土地及其上18
      48、1851號建物（門牌號碼高雄市○○○路1011巷18號）
      設定抵押向彰化銀行借款，嗣於92年12月3 日始變更債務
      人為郭珈齊，有抵押權設定契約書、其他約定事項、他項
      權利移轉變更契約書附卷可憑（本院卷第80至84頁）；系
      爭和解書第2 條亦約定庚○○○於和解成立10日內代郭珈
      齊償還以郭珈齊名義所貸款之高雄市○○○路1011巷18號
      房屋貸款3,000,000 元並予以塗銷抵押權登記（本院卷第
      8 頁）。衡情，從郭珈齊帳戶扣款清償之貸款，應非與原
      告毫無關連，否則庚○○○又豈有除依系爭和解書給付
      6,000,000 元予被告外，另代償郭珈齊名下房屋貸款之必
      要。依原告於另案裁定前即按月匯款至郭珈齊帳戶供彰化
      銀行扣款清償借款，及庚○○○並同意代郭珈齊清償借款
      等情以觀，原告於98年8 月11日、9 月4 日、10月5 日各
      匯款20,000元至郭珈齊帳戶，非無可能係基於系爭和解書
      或原告前與郭珈齊間之約定所為，尚難認定係依系爭裁定
      所給付之扶養費。被告所辯，核非無據，原告此部分主張
      ，應無足採。
    4.綜上，原告主張其已依另案裁定按月給付扶養費，並無遲
      誤等情，核不足採，其依強制執行法第14條第1 項之規定
      ，請求撤銷系爭執行事件所為之強制執行程序，並無理由
      。
  (二)原告依另案裁定之給付扶養費債務，是否已經系爭和解書效
    力取代之？原告依據強制執行法第14條第1 項規定，請求撤
    銷系爭執行事件所為之強制執行程序，有無理由？
    1.原告主張其依另案裁定之給付扶養費債務，已經為系爭和
      解書效力取代乙情，除提出和解書、存證信函為證外，並
      以證人甲○○之證詞為其論據。被告否認之，並以前揭情
      詞為辯，另援引證人呂郁斌之證詞為證。
    2.經查：
      (1)庚○○○與郭珈齊於98年10月7 日簽立和解書，並由呂
        郁斌律師、戴慕蘭律師署名為見證人。和解書第1 條記
        載：「一、郭珈齊同意將郭珈齊、被告等4 人名下坐落
        高雄市○○區○○段79號土地，持分694/1000（105.50
        坪），移轉過戶庚○○○名下。和解當日，郭珈齊應備
        齊渠等4 人過戶文件、印鑑章、印鑑證明2 份、土地權
        狀正本、身份證正反面之影本、全戶之戶籍謄本3 份，
        辦理過戶。過戶所產生之費用及稅金由庚○○○負擔，
        庚○○○並簽發本票600 萬元予郭珈齊作為擔保。庚○
        ○○不得將前述證件挪為他用。和解書第3 條記載：「
        三、庚○○○應於上述土地移轉登記畢30日內給付600
        萬元予郭珈齊作為丁○○、丙○○、乙○○三人生活教
        育基金，並同時取回前述擔保本票。」等情，乃兩造所
        不爭執之事實，並有和解書附卷可稽（本院卷第32頁）
        。依系爭和解書之文義觀之，原告並非和解當事人，亦
        未載明庚○○○給付之6,000,000 元將取代原告依另案
        裁定應給付之扶養費。況且，對照和解書第1 條、第3
        條之約定內容，郭珈齊同意將龍中段土地移轉至庚○○
        ○名下，庚○○○則簽發6,000,000 元本票予郭珈齊作
        為擔保，庚○○○於土地移轉登記完畢30日內給付6,00
        0,000 元予郭珈齊作為被告生活教育基金時，取回本票
        。可見，給付6,000,000 元生活教育基金係與移轉龍中
        段土地有關，並非為解決原告給付扶養費數額之爭議。
        原告主張依系爭和解書之約定，其依另案裁定應給付之
        扶養費，已為系爭和解書效力所取代云云，尚難採信。
      (2)證人甲○○雖到庭證稱：是刑事庭法官勸諭庚○○○與
        郭珈齊和解，當時郭珈齊有被判刑，刑事庭法官詢問郭
        珈齊是否願意和解，郭珈齊當庭就表示願意和解。郭珈
        齊本來就是非法取得土地，郭珈齊同意歸還土地，並且
        要求庚○○○與她和解，庚○○○擔心郭珈齊如果入監
        服刑，被告就沒有人照顧，所以庚○○○說如果郭珈齊
        願意將土地返還，就願意原諒郭珈齊，原告也有要求庚
        ○○○與郭珈齊法代和解。另案裁定命原告每個月給付
        被告之扶養費共18,000元，但是郭珈齊認為太少，原告
        可憐郭珈齊沒有生活費及正常收入可以扶養小孩，所以
        才要求庚○○○在和解書中加註費用給郭珈齊，這是郭
        珈齊要求的，所以才有6,000,000 元的和解金額。郭珈
        齊原本要求10,000,000元，但是庚○○○並沒有這麼多
        錢；原告願意給付被告每人1,500,000 元，總共是4,50
        0,000 元，但是郭珈齊要求10,000,000元，雙方沒有共
        識，後來就沒有達成和解。98年10月7 日開庭前，郭珈
        齊傳真給伊，願意將和解金額降為6,000,000 元，6,00
        0,000 元是被告的扶養費，伊與原告商量，因為6,000,
        000 元與另案裁定命原告給付之扶養費相距不大，遂以
        6,000,000 元和解。系爭和解書係刑事的和解書，與離
        婚無關，和解雙方均心知肚明，所以未在和解書中提及
        另案裁定，郭珈齊為了確保能拿到6,000,000 元之扶養
        費，並要求原告背書等語（本院卷第102 頁）。然依系
        爭和解書第5 條約定，庚○○○放棄其餘請求權，並同
        意撤銷本件自訴及附帶民事訴訟，除上述約定外，雙方
        不得再為任何請求等語。足見，庚○○○與郭珈齊和解
        之範圍仍有關於民事法律關係之內容，並未侷限於刑事
        自訴案件。且倘原告及庚○○○與郭珈齊合意以和解書
        之效力取代原告依另案裁定應給付之扶養費，以被告於
        系爭執行事件請求原告一次給付之撫養費共1,242,000
        元之金額，並非小數目，應無僅因起源於刑事案件之承
        審法官勸諭和解，而在兩造已有意思表示一致之情況下
        ，仍不併予明確記載之理，尤其6,000,000 元與另案裁
        定之扶養費全部到期應給付之數額，相差4,758,000 元
        ，證人甲○○證稱因6,000,000 元與另案裁定之撫養費
        數額差不不大，故以6,000,000 元和解，取代另案裁定
        之扶養費，因雙方心知肚明，且於離婚無關，故和解書
        未提及另案裁定云云，顯有所矛盾，且悖於常情，殊難
        採信。
      (3)再者，證人即和解見證人呂郁斌到庭證稱：庚○○○與
        郭珈齊間有一刑事案件，刑事一審判決郭珈齊有罪，但
        判決書中明確指列原告與郭珈齊為共犯關係，且刑事二
        審法官在審理過程中發現，庚○○○共有2 筆土地，在
        同一時間交代2 位兒子，分別以分割移轉方式規避稅賦
        ，法官才勸諭庚○○○與郭珈齊和解，原告與郭珈齊後
        來離婚，庚○○○希望郭珈齊及被告將原告之前移轉給
        郭珈齊及被告之龍中段土地返還，當時伊受郭珈齊委任
        ，戴慕蘭律師受庚○○○委任，伊與戴慕蘭律師居中協
        調後，庚○○○同意給付被告6,000,000 元，而郭珈齊
        必須將龍中段土地返還。協調過程中，曾經提及原告就
        另案裁定之扶養費債務，但因為和解雙方對於是否以系
        爭和解書效力取代另案裁定關於扶養費之內容並無共識
        ，故未於和解書上記載，寫和解書時，甲○○亦在場，
        戴慕蘭律師有將和解書內容逐字念給和解兩造聽，確認
        有無要補充的部分，然後就依系爭和解書內容和解等語
        （本院卷第96、97、109 頁），並提出協調過程研擬之
        和解書草稿為憑（本院卷第106 至108 頁）。證人甲○
        ○雖另證稱：律師只有在場見證，並未參與和解過程等
        語，然其復又改稱：律師有居中協調等語（本院卷第10
        1 、102 ），證人甲○○之證詞反覆，已難採信。證人
        呂郁斌係執業律師，雖係受郭珈齊委任，但其居中協調
        和解事宜，對於過程及最後決定情形，均係出於其自身
        經歷，應無故意偏袒被告而自陷偽證罪責及違反律師倫
        理風險之必要，又從其出與戴慕蘭律師協調過程之和解
        書草稿觀之，和解書原擬定原告必須自和解日起負責被
        告之生活費、學校費用及補習費用直到大學畢業等語，
        亦顯見其證述內容並非子虛。據上所述，庚○○○與郭
        珈齊之和解，起因於刑事判決指列原告與郭珈齊為共犯
        關係，及刑事案件二審法官發現庚○○○有規避稅賦之
        情形而曉諭和解，庚○○○同意和解，並非全無出於自
        身利益之考量，又關於是否將另案裁定之扶養費債務納
        入和解內容，確實經過和解雙方委任之律師研議，確定
        無法達成共識始未列入和解書內容，被告辯稱系爭和解
        書之效力並未取代另案裁定之扶養費債務等語，應足採
        信。簽訂系爭和解書時，庚○○○及郭珈齊均有委任律
        師到場，證人甲○○亦在場，系爭和解書之內容，係經
        過律師朗讀確認無其他補充後確定。衡諸常情，系爭和
        解書簽立時，另案裁定早於98年7 月31日作成，原告亦
        已不知悉另案裁定之內容，倘兩造及庚○○○已合意由
        庚○○○及原告給付6,000,000 元取代另案裁定之扶養
        費，律師最後確認兩造意思時，應無不予加註，以明確
        原告應給付之扶養費數額之理，尤其律師在場見證乃受
        和解當事人所委任，應非無償或義務性質，依其專業，
        更無可能對於此項關係原告權益重大事項，不與原告再
        三確認，以杜爭議，即率然見證庚○○○與郭珈齊簽立
        和解書。原告主張和解當事人之真意乃以系爭和解書效
        力取代原告依另案裁定給付扶養費之債務云云，並無足
        採。
      (4)原告另主張，倘庚○○○給付6,000,000 元並未取代另
        案裁定之扶養費債務，原告何需在6,000,000 元本票背
        書乙情。惟據證人呂郁斌證述：因戴慕蘭律師表示，郭
        珈齊與被告名下之龍中段土地可能會移轉至原告名下，
        屆時庚○○○名下將無財產，則庚○○○簽發之6,000,
        000 元本票將無擔保，遂要求原告於本票背書，與另案
        裁定之扶養費無關等語（本院卷第97頁）。參以，龍中
        段土地現已移轉登記為原告所有，有土地登記謄本附卷
        可稽（本院卷第77至79頁）。被告辯稱因擔心庚○○○
        簽發本票後名下無財產擔保，始要求原告背書等語，尚
        非無據，原告此部分主張，並無法證明，自無足採。
    3.綜上，原告主張系爭和解書之效力已取代原告依另案裁定
      之撫養費債務乙情，並非可採，其依強制執行法第14 條
      第1 項規定，請求撤銷系爭執行事件之強制執行程序，並
      無理由。
六、綜上所述，原告主張其未遲誤給付扶養費，且已以系爭和解
    書效力取代另案裁定之給付扶養費債務等情，均無可採，原
    告依據強制執行法第14條第1 項規定請求撤銷系爭執行事件
    之強制執行程序，並無理由，應予駁回。
七、據上論結，本件原告之訴為無理由，依民事訴訟法第78條之
    規定，判決如主文。
中    華    民    國    99    年    6     月    2     日
                  民事第三庭    法  官  陳宛榆
正本係照原本作成。
如不服本判決，應於送達後20日內，向本院提出上訴狀並表明上
訴理由，如於本判決宣示後送達前提起上訴者，應於判決送達後
10日內補提上訴理由書（須附繕本）。
中    華    民    國    99    年    6     月    2     日
                                書記官  周耿瑩

司法院資訊處製作；財團法人民間司法改革基金會備份。
